臺灣澎湖地方法院民事判決　　　　　　　　96年度訴字第30號
　　原　　　告　有限責任澎湖縣第二信用合作社
　　法定代理人　丙○○
　　訴訟代理人　楊昌禧律師
　　　　　　　　梁育誠律師
　　被　　　告　乙○○
　　　　　　　　甲○○
　　　　　　　　戊○○
　　　　　　　　丁○○
上列當事人間請求給付墊款事件，本院於民國96年10月18日言詞
辯論終結，判決如下：
    主  文
原告之訴及假執行之聲請均駁回。
訴訟費用新台幣陸仟伍佰元由原告負擔。
    事實及理由
甲、兩造爭執要旨：
一、原告起訴主張：
（一）被告乙○○於87年10月至94年11月間擔任原告資訊室經理
      ，並實際從事原告所有之自動櫃員機補鈔作業，因投資失
      利，竟基於為自己不法所有之概括犯意，自94年3月間起
      至同年10月底止，或以領款未補，或以補款後再進入各該
      提款機拿取款項等方式，而將其業務上所持有之款項，易
      持有為所有，連續侵占入己，金額計達新台幣（下同）15
      21萬6千元，經台灣澎湖地方法院檢察署95年度偵字第405
      號，以被告乙○○連續觸犯刑法第336條第2項之業務侵占
      罪嫌，提起公訴，並經本院刑事庭95年度訴字第38號對被
      告乙○○判處有期徒刑8月，緩刑5年確定。
（二）行政院金融監督管理委員會就前開被告乙○○侵占乙案，
      以96年4月23日金管銀 (三)字第09630002101號裁處書，
      依信用合作社法第45條之規定，對原告核處60萬元之罰款
     　，原告已於96年5月4日繳納完畢。
（三）被告乙○○係原告資訊室經理，竟侵占原告之前開款項，
      致原告被行政院金融監督管理委員會裁罰，造成原告之損
      害，被告乙○○就其違法行為自應依民法第184條侵權行
      為規定負損害賠償責任。
（四）又按「受任人因處理委任事務有過失，或因逾越權限之行
      為所生之損害，對於委任人應負賠償責任。」，民法第54
      4條定有明文。另按「因可歸責於債務人之事由，致為不
      完全給付者，債權人得依關於給付遲延或給付不能之規定
      ，行使其權利。」，民法第227條規定甚明。被告乙○○
      係受原告之委託辦理業務之職員，被告乙○○受原告聘任
      ，領取報酬，辦理相關工作，惟被告乙○○處理委任事務
      涉有上開刑責，致原告被裁罰，自係未依債務本旨履行，
      揆諸前揭法條規定，被告乙○○自應就其行為致原告所受
      損害，負受任人債務不履行責任暨不完全給付之損害賠償
      責任。
（五）行政院金融監督管理委員會對原告裁罰之理由為：「貴社
      因未落實執行內部控制制度及內部稽核制度，致重複發生
      行員挪用自動櫃員機款項舞弊案，違反信用合作社法第21
      條授權訂定之『信用合作社內部控制及稽核制度實施辦法
      』第2條之1第1款、第6條規定，依信用合作社法第45條規
      定核處新台幣60萬元罰鍰。」，可見「原告相關人員未落
      實執行內部控制制度及內部稽核制度」，及「行員挪用自
      動櫃員機款項舞弊」，同為原告被裁罰之原因，換言之，
      如果沒有被告乙○○之不法行為，即無未落實控管之情形
      ，原告即不會被裁罰，足見被告乙○○之不法行為，與原
      告被裁罰間，有相當因果關係，依信用合作社法第46條第
      2項之規定，被告乙○○自應負損害賠償責任。
（六）被告甲○○、戊○○、丁○○為被告乙○○之職務保證人
      ，依員工保證書約定，保證人擔保被告乙○○在原告擔任
      職務，在服務期間如有不法行為，致原告蒙受損失時，應
      負連帶賠償責任，並放棄先訴抗辯權，則被告甲○○、戊○○、丁○○對被告乙○○前開不法行為，所造成原告之
      損害，自應負連帶賠償責任。爰請求被告連帶給付60萬元
      及自支付命令送達被告翌日起，至清償日止，按週年利率
      百分之5計算之法定遲延利息。並陳明願供擔保，請准宣
      告假執行。
二、被告則以：被告乙○○就其侵占之款項，已悉數償還原告，
              毋庸再給付60萬元予原告等語資為抗辯。並聲明
              ：原告之訴駁回。
乙、兩造不爭執事項：
一、原告因未落實執行內部稽核及控管制度，致重複發生被告乙○○挪用自動櫃員機款項舞弊案，違反信用合作社法第21條
    授權訂定之「信用合作社內部控制及稽核制度實施辦法」第
    2 條之1第1款、第6款規定，被行政院金融監督管理委員會
    依信用合作社法第45條規定核處60萬元罰鍰。
二、原告對上開罰款60萬元已於96年5月4日繳納完畢。
三、被告乙○○原為原告資訊室經理，於94年11月底退職，後來
    被開除；被告甲○○、戊○○、丁○○自93年8月24日起擔
    任被告乙○○職務保證人，並自94年7月4日起繼續擔任被告
    乙○○之職務保證人。
四、上開業務侵占款1521萬6千元，被告乙○○已全數償還原告
    。
丙、得心證之理由：
一、本件應審究者，即係被告乙○○是否應依信用合作社法第46
    條第2項、民法第184條、第544條及第227條，賠償原告60萬
    元？被告甲○○、戊○○、丁○○是否應與被告乙○○負連
    帶賠償責任？經查：
（一）按損害賠償係以填補債權人之損害及所失利益為限，觀諸
      民法第216條之規定自明。本件被告乙○○縱須就其業務
      上侵占款項之行為，依民法第184條、第544條及第227條
      （請求權基礎）負損害賠償責任，惟其既已悉數賠償原告
      之損害（即1521萬6千元），原告之損害即已完全受填補
      ，原告自不得另向被告乙○○請求給付60萬元。
（二）本案原告係因未落實執行內部稽核及控管制度，致重複發
      生被告乙○○挪用自動櫃員機款項舞弊案，違反信用合作
      社法第21條授權訂定之「信用合作社內部控制及稽核制度
      實施辦法」第2條之1第1款、第6款規定，依信用合作社法
      第45條規定而受罰，是於此情形，該信用合作社法第46條
      第2項所規定「應負責之人」（即合作社得求償之對象）
      ，應係指對合作社內部控制及稽核制度負有執行、監督等
      權限之人，俾督促該等人員積極運作內部控制、稽核制度
      而免信用合作社受損，始符上開立法設計內部控制、稽核
      制度之意旨，要屬當然。本件原告內部之稽核、控管係由
      理事主席、監事主席、總稽核、稽核室、稽核課等相關人
      員執行、監理，而被告乙○○係資訊室經理，並非稽核、
      控管之相關人員，此有原告提出之系統組織表1紙附卷可
      稽，揆諸上開說明，被告乙○○自無須就原告未落實執行
      內部稽核及控管制度致原告受罰之部分負責，原告遽依信
      用合作社法第46條第2項請求被告乙○○給付60萬元，亦
      無所據。
（三）被告甲○○、戊○○、丁○○均係被告乙○○之職務保證
      人，本件被告乙○○既無須給付原告60萬元，有如前述，
      則原告併請求被告甲○○、戊○○、丁○○連帶給付60萬
      元，即屬無稽。
二、綜上所述，原告請求被告連帶給付60萬元及自支付命令送達
    之翌日起至清償日止，按週年利率百分之5計算之利息，為
    無理由，應予駁回。至原告假執行之聲請，因訴之駁回而失
    所依據，併予駁回。
三、結論：本件原告之訴為無理由，依民事訴訟法第78條，判決
    如主文。
中　　華　　民　　國　　96　　年　　11　　月　1 　　日
                        民事庭  法  官  陳順輝
以上正本係照原本作成。
如不服本判決，應於判決送達後20日內，向本院提出上訴狀（須
附繕本）。
中　　華　　民　　國　　96　　年　　11　　月　1 　　日
                                書記官  王耀煌
